【裁判字號】    95,訴,576
【裁判日期】    950609
【裁判案由】    損害賠償等
【裁判全文】
臺灣臺中地方法院民事判決  95年度訴字第576號
原      告  乙○○
訴訟代理人  蘇慶良律師
被      告  丙○○
訴訟代理人  趙惠如律師
上列當事人間請求損害賠償等事件，本院於民國95年5月26日言
詞辯論終結，判決如下：
    主    文
原告之訴及假執行之聲請均駁回。
訴訟費用由原告負擔。
    事實及理由
壹、程序部分：
    按請求之基礎事實同一者，縱於訴狀送達後，原告仍得將原
    訴變更或追加他訴，無須得被告同意，此觀民事訴訟法第25
    5條第1項第2款規定自明。又所謂請求之基礎事實同一，係
    指變更或追加之訴與原訴之主要爭點有其共同性，各請求利
    益之主張在社會生活上可認為同一或關連，而就原請求之訴
    訟及證據資料，於審理繼續進行在相當程度範圍內具有同一
    性或一體性，得期待於後請求之審理予以利用，俾先後兩請
    求在同一程序得加以解決，避免重複審理，進而為統一解決
    紛爭者，即屬之。本件原告起訴時原本於被告以欺罔之方式
    ，向其借款或邀約隱名合夥，侵害其權利，嗣其已撤銷上開
    借貸、隱名合夥關係，或已終止該隱名合夥關係，被告受領
    該等借款、合夥股金已無法律上之原因等，而依據民法第17
    9 條及第184條、213條、第216條請求被告予以返還、賠償
    ；嗣於95年3月31日以書狀為訴之追加，主張若本院審理後
    認被告並無欺罔之情事，則被告未依約返還借款，且前述隱
    名合夥關係亦已終止，原告自得分別依民法第474、478條、
    70 9條規定，請求被告返還借款、合夥股金，爰併依據民法
    第474、478條、709條規定請求等語。經查，原告前後主張
    之基礎事實同一，均係以被告向其借款或邀約隱名合夥為其
    基礎，此在社會生活上可認為相關連，且就原請求之訴訟及
    證據資料，於審理繼續進行在相當程度範圍內具一體性，依
    前揭條文規定，應准許其為訴之追加。
貳、實體部分：
一、原告起訴主張：
  (一)兩造於民國93年7月間相識，並進一步交往成為情侶，原告
    起初為追求被告或襄助被告之生活，雖曾多次贈與被告鮮花
    、或金錢，其數額約新臺幣（下同）10,000~30,000元，惟
    於93年11月間，原告察覺被告已婚並生子後，即不再如此。
    被告於94年1月間，向原告佯稱為支付子女之扶養費、清償
    地下錢莊債務，欲借款300,000元等語，原告不疑有他，乃
    予應允，並於94年1月1日、同年月25日先後以如附表1編號1
    、附表2編號1所示之方式，將上開借款交付予被告。
  (二)被告另向原告佯稱伊曾經商，並認識相關傳播業者，兩造可
    合資經營模特兒經紀公司及投資化妝品、珠寶、股票，最多
    不過1年，即可獲利等語，原告誤信為真，亦予應允，更進
    而與被告議定雙方為隱名合夥關係，合作期間1年，由被告
    出名對外、負責公司之設立及經營，至所須資金之一半，則
    由原告出資（隱名合夥人）。原告為履行上開協議，即於94
    年2月至8月間，每月約2至4次，每次約100,000元～500,00
    0元不等，或以支票、ＡＴＭ轉帳，或以現金、匯款之方式
    ，合計交付合夥股金4,908,000元予被告。
  (三)原告於94年9月間，獲悉被告另與他人交往，乃心中起疑，
    遂向被告探詢上開投資情形，詎被告竟無法說明前揭合夥、
    借款之流向，更無任何還款之意願，原告至此方知受騙，乃
    即於95年1月18日以律師函、95年2月9日以台中民權路郵局
    第0688號存證信函，依民法第92條規定撤銷上開消費借貸契
    約及撤銷、終止雙方間之隱名合夥關係，並依民法第686條
    規定聲明退夥，及第708條第1項、第3項規定終止雙方間之
    隱名合夥關係。據此，原告既已聲明退夥，並兩造間之消費
    借貸、隱名合夥關係亦已不復存在，被告即無繼續受領上開
    款項之原因；又原告係受被告之詐騙始交付上開款項予被告
    ，及被告得款後未依約履行合夥協議，既均如前述，被告顯
    係以詐欺、背信之行為，侵害原告之權益；則原告自得依民
    法第184條、213條、第216條侵權行為之法律關係，及民法
    第179條不當得利之規定，請求被告返還前揭借款300,000元
    、合夥股金4,908,000元（合計5,208,000元）予原告。再者
    ，若本院審理後認被告並無欺罔之情事，則被告未依約返還
    借款，且前述隱名合夥關係亦已終止，原告自得分別依民法
    第47 4、478條、709條規定，請求被告返還前揭借款、合夥
    股金。惟原告僅就其中借款300,000元部分，依民法第184
    條、第213條、第216條侵權行為之法律關係，及民法474條
    、第478條之規定；股金256,000元部分，依民法第184條
    、第213條、第216條侵權行為之法律關係，及民法第709條
    之規定；請求被告返還、賠償。
  (四)又如本院審理後，認前述消費借貸、隱名合夥法律關係並不
    存在，則被告收受原告5,208,000元，即自始無法律上之原
    因，並致原告受有損害，則原告自亦得依民法第179條之規
    定，請求被告返還其中之556,000元。
  (五)被告雖辯稱其僅受領1,471,000元而已，且該筆款項係原告
    所贈，意在換取被告同意交往云云。惟：
    附表1編號3、4所示之支票，係原告以背書轉帳方式存入
      被告設在農民銀行北屯分行之帳戶內，此觀該等支票正面
      或背後均有銀行收受，且交換被告帳號00000000000之打
      字文字，與農民銀行章甚明。又附表1編號2所示部分，係
      因被告要求拿現金，原告始將支票直接背書給自己，提領
      現金後直接交付被告，因此該支票上才無轉入被告帳戶之
      記載。據上，除附表1編號2、7所示之支票外，被告實收
      原告以支票、匯款、ＡＴＭ轉帳方式所交付之金額，合計
      為1,671,000元，連同其餘以現金方式交付者，合計為5,2
      08,000元，被告辯稱僅受領1,471,000元，與事實顯不相
      符。
    被告在兩造交往認識前，生活無虞，且無須負擔子女生活
      費等情，業經證人甲○○到庭結證甚詳，兩造間復無同居
      關係，衡情，被告即無向原告要求5,208,000元生活費之
      必要。況被告早已結婚生子，原告更無贈與如此鉅額金錢
      之必要，是被告辯稱此係原告所贈云云，即與常情有違，
      ，自不可信。
  (六)並聲明：被告應給付原告至少556,000元，及自本件訴狀
    繕本送達之翌日起至清償日止，依年息5﹪計算之利息；
    願供擔保請准宣告假執行。
二、被告固對於兩造前係情侶，於兩造交往期間，其曾收受原告
    所交付、如後述不爭執事項、、所示、合計1,471,00
    0元等事實不諱，惟辯稱：兩造相識之初，原告即已知悉其
    婚姻、家庭狀況，但原告並未因此而卻步，乃百般追求被告
    ，除送花、送禮外，甚將如後述不爭執事項、、所示
    ，合計1,471,000元贈與被告，用以換取被告同意與原告交
    往，是被告受領此之1,471,000元即非無法律上原因。又縱
    認上開贈與之行為背於善良風俗，應屬無效，因原告給付之
    原因不法，依民法第180條第4款前段之規定，原告亦不得請
    求被告返還。至原告主張被告曾向原告借款、收取合夥股金
    云云，全屬子虛，且被告僅自原告處受領前揭贈與款項1,47
    1,000元而已，亦非如原告所述高達5,208,000元等語。並聲
    明：原告之訴駁回。如受不利之判決，願供擔保，請準
    宣告免為假執行。
三、兩造爭執及不爭執事項如下：
  (一)不爭執事項：
  原告已交付如附表1（支票部分）編號1、5、6、7之支票予
    被告，被告並已將其中編號1、5、6予以提示兌領。
  原告已交付如附表2（匯款部分）編號1所示中之200,000元
    及編號2、3所示250,000、306,000元予被告。
  原告已交付附表3（ＡＴＭ轉帳部分）編號1、3、4、5、6、
    7所示合計415,000元予被告。
  兩造前為男女朋友，自93年7 月起開始交往。
  (二)爭執事項：
  兩造間有無消費借貸及隱名合夥之關係？
  若認兩造間無前述之法律關係時，原告依據不當得利之法律
    關係請求被告一部給付556,000元有無理由？
四、本院之判斷：
  (一)兩造間有無消費借貸及隱名合夥之關係？
  按當事人主張有利於己之事實者，就其事實有舉證之責任。
    但法律別有規定，或依其情形顯失公平者，不在此限。民事
    訴訟法第277條定有明文。次按民法第184條第1項前項規定
    侵權行為以故意或過失不法侵害他人之權利為成立要件，故
    主張對造應負侵權行為責任者，應就對造之有故意或過失負
    舉證責任。最高法院82年度台上字第267號亦著有判決可為
    依據。再者，主張法律關係存在者，就該法律關係存在之事
    實應負舉證責任。
  本件原告主張被告以欺罔之方式，向其借款或邀約隱名合夥
    ，致其陷於錯誤而交付借款300, 000元、合夥股金4,908,00
    0元，已侵害其權利云云，固據原告於本院審理時一再指稱
    ，惟此業為被告所堅詞否認。則依前揭之說明，就此有利
    於原告之事實，合應由原告舉證證明之。而查：
    1、原告就其所主張被告以欺罔之方式，向其借款或邀約隱
       名合夥，侵害其權利，抑或兩造間有如前述之消費借貸
       、隱名合夥關係等事實，雖提出證人甲○○於本院95年4
       月27日準備程序中之證詞為證，惟證人甲○○於前揭期
       日中僅證稱曾於94年7、8月間，聽聞被告在電話中向友
       人提及有第3人願與被告合夥經商，並出資30, 000,000
       元，但不知該第3人確實是誰等語，並無從據以證明被告
       確曾以欺罔之方式，向原告借款或邀約原告合夥，並至
       原告權利受損之客觀事實存在，原告執此為其前揭主張
       之佐證，顯非適宜。此外，原告復無其餘證據可資佐其
       說，其前揭主張，自難以採信。
    2、又原告主張兩造間有前述之消費借貸、隱名合夥云云，
       僅有其個人片面之陳述，並未提出任何實證以佐其說，
       亦無足採信。
    3、是被告辯稱未曾向原告訛詐前述之借款、合夥股金，遑
       論兩造間因之而有消費借貸或隱名合夥之關係等語，非
       無所據，堪以採信。
  據上，原告尚不能證明被告曾以欺罔之方式，向原告借款，
    或與原告訂立隱名合夥關係，或兩造間有如前述之消費借貸
    、隱名合夥之法律關係，則其自不得依據民法第184條、第
    213條、第216條，第474條、第478條、第709條規定，請求
    被告返還前述之借款、合夥股金，或予以照額賠償。
  (二)若認兩造間無前述之法律關係時，原告依據不當得利之法律
    關係請求被告一部給付556,000元有無理由？
  本件原告主張兩造間如前述之消費借貸、隱名合夥關係，或
    因撤銷、終止而不存在，或因原告之聲明退夥等，均使被告
    受領由原告所交付5,208,000元之法律上原因歸於消滅，被
    告自應將該等款項返還原告；且縱認兩造間無消費借貸、隱
    名合夥之關係，則被告受領該等款項，即自始無法律上原因
    ，並致原告受有損害；是原告自得依民法第179條不當得利
    之法律關係，一部請求被告返還至少556,000元等語。被告
    則以原告為換取被告同意與之交往，而贈與被告1,471,000
    元，是被告受領此之1,471,000元即非無法律上原因。又縱
    認上開贈與之行為背於善良風俗，應屬無效，因原告給付之
    原因不法，依民法第180條第4款前段之規定，原告亦不得請
    求被告返還。又被告僅自原告處受領前揭贈與款項1,471,00
    0元而已，亦非如原告所述高達5,208,000元等語資為抗辯。
  雖兩造間就被告實自原告處受領之金額究為5,208,000元，
    或1,471,000元，及被告受領之原因為何等，各執一詞，爭
    執甚烈。然本件原告係以被告原受領5,208,000元之法律上
    原因，亦即前述消費借貸、隱名合夥關係已不存在，且如認
    上開法律關係自始既不存在，則被告受領該等款項更自始欠
    缺法律上原因，而依民法第179條不當得利之法律關係，請
    求被告一部給付556,000元。茲兩造此部分之爭執，合應審
    究者厥為被告受領原告之金錢，是否無法律上之原因？經查
    ：
    1、按主張不當得利請求權之原告，係因自己之行為致造成
       原由其掌控之財產發生主體變動，則因該財產變動本於
       無法律上原因之消極事實舉證困難所生之危險自應歸諸
       原告，始得謂平。是以原告對不當得利請求權之成立要
       件應負舉證責任，亦即原告必須證明其與被告間有給付
       之關係存在，且被告因其給付而受有利益以及被告之受
       益為無法律上之原因，始能獲得勝訴之判決。最高法院
       91年度台上字第1673號著有判決要旨可資依循。
    2、原告既主張被告受領其所交付之金錢，自始欠缺法律上
       之原因，則依上述之說明，就此有利於原告之事實，合
       應由原告舉證證明之。而原告就其所主張被告受領其所
       交付之金錢，自始即無法律上原因之事實，僅有其個人
       片面之陳述，並未提出任何實證以佐其說，顯難以採信
       。
    3、又原告主張原本於前述消費借貸、隱名合夥關係而給付
       金錢予被告一節，原告亦無證據證明之，已如前(一)所述
       ，不復贅敘，故原告稱其已撤銷、終止前述消費借貸、
       隱名合夥關係，或已聲明退夥，故被告受領其所交付金
       錢之法律上原因，亦已不存在云云，更無理由，自不可
       信。
    4、綜上，原告主張兩造間有不當得利之法律關係，且依此
       請求被告返還556,000元云云，並無理由。
  (三)按民事訴訟如係由原告主張權利者，應先由原告負舉證之責
    ，若原告先不能舉證，以證實自己主張之事實為真實，則被
    告就其抗辯事實即令不能舉證，或其所舉證據尚有疵累，亦
    應駁回原告之請求。最高法院17年上字第917號著有判例可
    資參照。本件被告雖不能證明其受領原告所交付之金錢，係
    出於原告之贈與，然原告既不能舉證證明被告曾以欺罔之方
    式，向原告借款，或與原告訂立隱名合夥關係，或兩造間有
    如前述之消費借貸、隱名合夥之法律關係，抑或被告受領前
    揭款項係無法律上之原因，則依前揭最高法院判例意旨，原
    告依據民法第184條、第213條、第216條侵權行為之法律關
    係，第474條、第478條、第709條之規定及第179條不當得利
    之法律關係，請求被告應給付原告556,000元，及自本件訴
    狀繕本送達之翌日起至清償日止，依年息5﹪計算之利息，
    為無理由，應予駁回。其假執行之聲請，因訴之駁回而失所
    附麗，亦應併予駁回。
五、訴訟費用負擔之依據：民事訴訟法第78條。
中    華    民    國    95    年    6    月    9    日
                  民事第三庭    審判長法  官  張瑞蘭
                                      法  官  陳卿和
                                      法  官  林世民
正本係照原本作成。
如對本判決上訴，須於判決送達後20日內向本院提出上訴狀。
中    華    民    國    95    年    6    月    9    日
                                      書記官
附表1（支票部分）
┌──┬──────┬──────┬─────┬────────┐
│編號│到   期   日│支 票 號 碼 │金     額 │被告自認收取與否│
├──┼──────┼──────┼─────┼────────┤
│ 1  │94年1月1日  │ UA0000000  │100,000元 │    是          │
├──┼──────┼──────┼─────┼────────┤
│ 2  │94年2月24日 │ UA0000000  │128,000元 │    否          │
├──┼──────┼──────┼─────┼────────┤
│ 3  │94年4月14日 │ UA0000000  │100,000元 │    否          │
├──┼──────┼──────┼─────┼────────┤
│ 4  │94年4月21日 │ UA0000000  │100,000元 │    否          │
├──┼──────┼──────┼─────┼────────┤
│ 5  │94年7月11日 │ UA0000000  │100,000元 │    是          │
├──┼──────┼──────┼─────┼────────┤
│ 6  │94年8月11日 │ UA0000000  │100,000元 │    是          │
├──┼──────┼──────┼─────┼────────┤
│ 7  │94年10月1日 │ UA0000000  │200,000元 │已收取但未兌領  │
└──┴──────┴──────┴─────┴────────┘
附表2（匯款部分）
┌──┬──────┬─────┬────────┐
│編號│到   期   日│金     額 │被告自認收取與否│
├──┼──────┼─────┼────────┤
│ 1  │94年1月25日 │200,000元 │    是          │
├──┼──────┼─────┼────────┤
│ 2  │94年4月6日  │250,000元 │    是          │
├──┼──────┼─────┼────────┤
│ 3  │94年4月26日 │306,000元 │    是          │
└──┴──────┴─────┴────────┘
附表3（ATM轉帳部分）
┌──┬──────┬─────┬────────┐
│編號│到   期   日│金      額│被告自認收取與否│
├──┼──────┼─────┼────────┤
│ 1  │94年3月8日  │5,000元   │    是          │
├──┼──────┼─────┼────────┤
│ 2  │94年4月6日  │250,000元 │    否          │
├──┼──────┼─────┼────────┤
│ 3  │94年5月6日  │30,000元  │    是          │
├──┼──────┼─────┼────────┤
│ 4  │94年5月31日 │50,000元  │    是          │
├──┼──────┼─────┼────────┤
│ 5  │94年7月7日  │20,000元  │    是          │
├──┼──────┼─────┼────────┤
│ 6  │94年8月4日  │200,000元 │    是          │
├──┼──────┼─────┼────────┤
│ 7  │94年8月5日  │110,000元 │    是          │
└──┴──────┴─────┴────────┘


司法院資訊處製作；財團法人民間司法改革基金會備份。
